【裁判字號】    98,台上,837
【裁判日期】    980219
【裁判案由】    違反藥事法
【裁判全文】
最高法院刑事判決              九十八年度台上字第八三七號
上  訴  人  乙○○
                    號13樓之1
選任辯護人  陳永昌律師
            吳孟勳律師
上  訴  人  甲○○
選任辯護人  張振興律師
上列上訴人等因違反藥事法案件，不服智慧財產法院中華民國九
十七年十一月六日第二審判決（九十七年度刑智上訴字第一二號
，起訴案號：台灣板橋地方法院檢察署九十七年度偵字第一四四
一、一四四二號），提起上訴，本院判決如下：
    主  文
原判決撤銷，發回智慧財產法院。
    理  由
原判決認定上訴人甲○○、乙○○有其事實欄所載之犯行，因而
撤銷第一審之科刑判決，改判仍依想像競合犯規定，從一重論甲
○○共同製造偽藥罪，處有期徒刑壹年捌月；又共同明知為偽禁
藥而販賣，處有期徒刑壹年陸月，並均為相關從刑之宣告。同時
定應執行之刑有期徒刑貳年捌月，並為相關從刑之宣告。另論乙
○○明知為偽禁藥而販賣罪，處有期徒刑壹年陸月，並為相關從
刑之宣告；固非無見。
惟查：（一）、現行刑事訴訟法關於「鑑定」之規定，除選任自
然人充當鑑定人外，另設有囑託機關鑑定制度。依同法第一百九
十八條、第二百零八條之規定，不論鑑定人或鑑定機關、團體，
固均應由法院、審判長、受命法官或檢察官視具體個案之需要而
為選任、囑託，並依第二百零六條之規定，提出言詞或書面報告
。另依同法第一百五十八條之三規定：「證人、鑑定人依法應具
結而未具結者，其證言或鑑定意見，不得作為證據」，用以擔保
該證言或鑑定意見，係據實陳述或公正誠實之可信性，始符合同
法第一百五十九條第一項所定得作為證據之「法律有規定」之情
形，乃認鑑定報告，不受傳聞法則之限制（參見刑事訴訟法第一
五九條修正理由）。至由告訴人自行委託製作之鑑定報告，係未
經法院、檢察官囑託或非由司法警察官、司法警察依檢察官所概
括選任之鑑定人或囑託鑑定機關、團體所為之鑑定，則屬傳聞證
據，得否容許為證據使用，應有傳聞法則之適用。而刑事訴訟法
第一百五十九條之五第一項規定，係以被告以外之人於審判外之
陳述不符合同法第一百五十九條之一至第一百五十九條之四有關
傳聞證據例外規定之情形，經當事人於審判程序同意作為證據，
且須經法院就該陳述作成時之情況，其任意性是否欠缺（如是否
因刑求、拷問）、證據之取得是否適法（即是否違法取得）及證
據之證明力是否顯然偏低（證明力顯然偏低即失其作為證據之意
義）等予以斟酌，認為適當時，始有其適用。亦即如此之同意，
若無從除去其間之重大瑕疵暨證據取得之違法者，即不得因其同
意而承認其證據能力。此於適用同條第二項所定「當事人、代理
人、或辯護人於法院調查證據時，知有第一百五十九條第一項不
得為證據之情形，而未於言詞辯論終結前聲明異議者，視為有前
項之同意」之情形者，亦同。原判決以上訴人等於第一審審理程
序不爭執之告訴人法商沙諾菲－安萬特公司（Sanofi-Aventis）
等所提減肥藥 ACOMPLIA、犀利土、諾美婷、普拿疼PANADOL鑑定
報告等文書之證據能力，即認定該等文書均有證據能力，採為判
決之基礎，卻未說明該等文書作成時之情況何以得認為適當之理
由，已有理由不備之違法。又刑事訴訟法第一百五十九條之五第
一項之明示同意及同條第二項之擬制同意，其效力固及於辯論終
結後之再開辯論及第一審判決後之上級審，即縱經上級審法院撤
銷發回更審程序，仍不失其效力，基於訴訟程序安定性、確實性
之要求，若當事人已於準備程序或審判期日同意以被告以外之人
於審判外之陳述作為證據，而其意思表示又無瑕疵者，不宜准許
當事人撤回同意。惟通說認如尚未進行該「證據」調查之前，他
造當事人未提出異議，及法院認為適當者，應解為得許其撤回該
同意，非謂同意之後，一概不許予以撤回或再事爭執。查第一審
法院審判程序中就調查員依甲○○所持用0000000000號、乙○○
所持用0000000000、0000000000號、徐歷慶所持用0000000000、
0000000000、0000000000號行動電話實施通訊監察，所製作之通
訊監察譯文，及告訴人等就扣案之藥品ACOMPLIA、犀利士、諾美
婷、普拿疼PANADOL 自行委託製作之鑑定報告，經合法調查後，
甲○○、乙○○對譯文內容及鑑定報告固均不爭執。惟於原審審
判程序中，二人就該通訊監察譯文及鑑定報告再事爭執其證據能
力，原判決未究明上訴人所為爭執是否撤回同意作為證據？有無
符合容許撤回同意之要件？概以第一審審理時並不爭執該等部分
證據能力，嗣後即不得再就其證據能力之有無為爭執，非無可議
。（二）、事實認定與理由說明，不相一致，或事實或理由欄內
之記載，前後齟齬，或認定之事實，與所採之證據不相適合，或
認定事實與卷證資料不符，即屬判決理由矛盾之當然違背法令，
均足以構成撤銷之原因。原判決理由說明，一則謂本件扣案藥品
並未經鑑定有使用經中央衛生主管機關明令公告禁止製造、調劑
之毒害藥品成分，則扣案藥品自無從逕行認定屬藥事法第二十二
條第一項第一款所稱之「禁藥」（見原判決第十五頁第一至四行
）、扣案藥品具有未經核准擅自輸入之情形，因而屬藥事法第二
十二條第一項第二款所稱之「禁藥」（見原判決第十五頁第十六
至十八行）；一則謂乙○○向甲○○、徐歷慶販入之偽藥，乃徐
歷慶未經核准而擅自製造、輸入，自屬藥事法第二十條第一款之
偽藥、同法第二十二條第一項第一款之「禁藥」（見原判決第十
六頁第六至八行）；前後不一，難謂無判決理由矛盾之違誤。又
藥事法第八十三條第一項之罪，以出於「明知」為前提要件，所
謂明知，係指直接故意而言，若為間接故意或過失，均難繩以該
條項之罪。原判決事實認定甲○○與其配偶徐歷慶共同基於製造
偽藥等之犯意聯絡，推由徐歷慶在中國大陸不詳地區，未經主管
機關核准共同製造諾美婷、威而鋼（VIAGRA）、犀利士（CIALIS
）、ACOMPLIA、普拿疼（PANADOL ）等「偽藥」後，又共同基於
販賣偽禁藥等之犯意聯絡，將未經核准，擅自製造輸入之「偽、
禁藥」，以新台幣（下同）六十六萬元之代價，販賣與乙○○牟
利；而乙○○明知上開藥品，係徐歷慶未經核准擅自製造輸入之
「偽、禁藥」，仍基於意圖營利販賣之犯意，以轉售得利之意圖
，向徐歷慶以六十六萬元之代價，販入諾美婷等「偽、禁藥」一
批等情（見原判決第三頁第十三至二五行），認乙○○明知販入
之諾美婷等藥品一批係徐歷慶未經核准擅自製造輸入之「偽、禁
藥」。惟就乙○○被訴尚涉有輸入偽禁藥、輸入仿冒商品罪嫌部
份，於理由內謂扣案藥品由徐歷慶、賀元立自中國大陸未經核准
擅自輸入之際，乙○○顯未與之有何犯意聯絡，難認乙○○除具
有意圖營利販入偽禁藥商品犯行外，另就扣案藥品亦尚具未經核
准，擅自由中國大陸輸入之輸入偽禁藥犯意，而認乙○○尚涉有
輸入偽禁藥、輸入仿冒商品罪嫌（見原判決第三十頁第一至六行
），認乙○○對扣案藥品係自中國大陸未經核准，擅自輸入等情
，顯無所悉；似認乙○○就販賣禁藥尚無直接故意。然原判決仍
於理由內同時援引藥事法第二十條第一款之偽藥、第二十二條第
一項第一款之禁藥，依同法第八十三條第一項明知為偽、禁藥而
販賣罪論處，亦有事實與理由及理由先後矛盾之違誤。（三）、
大陸領土雖仍屬憲法所定之固有疆域，然現為中共所佔領，而使
國家統治權在實際行使上發生困難，是以在大陸地區產製藥品，
事實上不能經由我國衛生主管機關核准，更無從予以監督管理。
如有擅自輸入者，概視為藥事法第二十條第一款所稱之偽藥，似
非妥適。且由大陸地區運送未經核准擅自製造之偽藥至台灣地區
，若未經他國之轉口港，原不能將之與國外運輸進入者同視，而
論以輸入之罪。但「台灣地區與大陸地區人民關係條例」施行後
，有關大陸地區產製藥品輸入或攜帶進入台灣地區，該條例第四
十條既有以進口論之明文，其未經核准擅自輸入者，應認屬藥事
法第二十二條第二款前段所稱之禁藥（本院八十二年度第四次刑
事庭會議決議(三)參照）。如明知其未經核准擅自輸入而販賣，自
應依同法第八十三條第一項明知為禁藥而販賣罪論處，無庸併論
販賣偽藥罪責。原判決認定扣案藥品係甲○○推由其配偶徐歷慶
在中國大陸不詳地區，未經主管機關核准，擅自以不詳手法製造
，而乙○○係撥打徐歷慶所使用之大陸地區0000000000000000號
電話，向徐歷慶販入，約定於台灣省桃園縣蘆竹鄉○○路○段三
六八號前交、取貨，經當場查獲，扣得如原判決附表三（下稱附
表三）所示物品，並於甲○○住處內扣得如原判決附表二（下稱
附表二）所示之物。則該藥品應係大陸地區產製未經核准擅自輸
入，揆諸上開說明，乙○○販入之藥品，應屬藥事法第二十二條
第二款前段所稱之禁藥，原判決併依明知為偽、禁藥而販賣罪論
處，適用法則洵有欠當。（四）、法院認定犯罪事實所憑之證據
，須實際上確係存在，且就該案卷宗不難考見者，始克當之。倘
判決書內所記載之證據，與原卷宗內筆錄或文件之內容不相適合
，則其判決基以認定犯罪之根據實際上並不存在，自屬採證違法
。又依法應於審判期日調查之證據雖已調查，而其內容未明瞭者
，即與未經調查無異，如遽行判決，仍屬應於審判期日調查之證
據而未予調查，尚不得遽對被告為有利或不利之認定。原判決認
定如附表三編號5－9之偽禁藥為乙○○所有，無非係以證人即法
務部調查局航業海員調查處台中站組長蔡啟化於原審之證述以及
乙○○於調查中供稱附表三編號5至7係徐歷慶與李肆清要乙○○
試賣；編號8 是新藥，徐歷慶與李肆清沒有特別提用途也不知道
價格；編號9 犀利士部分，乙○○對進貨及賣出價格清楚等情，
為其論斷之依據（見原判決第二一至二四頁）。惟依蔡啟化所證
，其認附表三編號5－9之偽禁藥為乙○○所有之理由之一為「監
聽資料所得知之訊息」。然查閱卷附通訊監察譯文內容，乙○○
所訂購之藥品乃係二十五萬顆減肥藥（見九十七年度警聲搜字第
七二號卷第八八頁），似無提及附表三編號5－9之偽禁藥品，原
審採信蔡啟化所證其依「監聽資料所得知之訊息」認附表三編號
5－9之偽禁藥為乙○○所有之供述，並據以認定乙○○有意圖營
利而販入該偽禁藥之事實，顯與卷證資料不符，而與採證法則有
違。又依蔡啟化所證，其認附表三編號5－9之偽禁藥為乙○○所
有，所憑之另一理由乃係證人吳佳福於另案之供述，及吳佳福之
即時通紀錄，故吳佳福之供述及其即時通之內容是否屬實，於證
明事實確有重要關係，而又非不易調查，或不能調查，則為明瞭
案情起見，自應盡能事踐行調查程序。乃原判決認無傳訊及調閱
之必要，顯有應於審判期日調查之證據而未予調查之違背法令。
以上或為上訴意旨所指摘，或為本院得依職權調查之事項，應認
有撤銷原判決發回更審之原因。又原判決說明不另為無罪諭知部
分，因公訴人認與論罪部分有裁判上一罪關係，基於審判不可分
原則，應併予發回，附說明之。
據上論結，應依刑事訴訟法第三百九十七條、第四百零一條，判
決如主文。
中    華    民    國  九十八  年    二    月   十九   日
                      最高法院刑事第九庭
                          審判長法官  洪  文  章
                                法官  王  居  財
                                法官  郭  毓  洲
                                法官  黃  梅  月
                                法官  邱  同  印
      本件正本證明與原本無異
                                      書  記  官
中    華    民    國  九十八  年    二    月  二十四  日
                                                      Ｑ


司法院資訊處製作；財團法人民間司法改革基金會備份。
